最高法院刑事判決　　　　　　九十六年度台上字第四一五八號
上　訴　人　甲○○
　　　　　　　　　　520巷27號
　　　　　　乙○○
上列上訴人等因侵害墳墓案件，不服台灣高等法院台中分院中華
民國九十三年十一月二十四日第二審判決（九十三年度上訴字第
七四二號，起訴案號：台灣台中地方法院檢察署九十一年度偵字
第二三四三二號），提起上訴，本院判決如下：
    主  文
原判決關於甲○○、乙○○部分撤銷，發回台灣高等法院台中分
院。
    理  由
本件原判決認定：上訴人甲○○、乙○○共同基於發掘墳墓而盜
取殮物之犯意聯絡，於民國九十一年十一月五日某時許，由甲○
○駕駛八Ｌ－五五○五號自用小客車，搭載乙○○至彰化縣員林
鎮第三公墓，二人進入墓地尋找目標。嗣甲○○選定亡者謝魏招
治之墳墓後，即戴上口罩及手套，用土鏟將墳墓上之土挖開一個
約五、六十公分見方寬之坑洞，再使用鑿子在棺木側面較薄處鑿
出一處可讓手伸入棺內之小洞而損壞殮物，隨即以手伸入棺內盜
取死者謝魏招治陪葬之三只金戒指及一只金手環等殮物。乙○○
則因不敢接近死人，在旁擔任把風，嗣於取得上開殮物後再以土
掩埋該挖掘處，避免被發覺。其後上訴人等於九十一年十一月八
日凌晨一時許，駕車行經南投縣草屯鎮○○路與碧興路口，為警
攔檢查獲等情。因而撤銷第一審關於甲○○及乙○○侵害墳墓部
分之判決，改判論處上訴人等共同發掘墳墓而盜取殮物罪刑，固
非無見。
惟查：(一)、有共犯關係之各被告，無論合併起訴或分別起訴，其
間各別被告及犯罪事實仍獨立存在，故其中部分被告對其他有共
犯關係被告之案件而言，為被告以外之第三人，本質上屬於證人
，此觀刑事訴訟法第二百八十七條之二規定「法院就被告本人之
案件調查共同被告時，該共同被告準用有關人證之規定。」及司
法院釋字第五八二號、第五九二號解釋揭示「涉及以共同被告之
陳述，作為其他共同被告論罪之證據者」，「為確保被告對證人
之詰問權，證人於審判中，應依法定程序，到場具結陳述，並接
受被告之詰問，其陳述始得作為認定被告犯罪事實之判斷依據」
自明。原審於九十三年十一月十日為審理時，九十二年一月十四
日修正通過之前揭條文，已於同年二月六日公布，並自同年九月
一日施行。本件乙○○於警詢時，雖曾承認夥同甲○○前往墓地
，發掘墳墓盜取殮物，惟甲○○則始終否認其事。乃原審並未依
前揭規定命乙○○到場具結陳述，並接受甲○○之詰問，即逕以
共犯乙○○於警詢時之陳述，作為認定甲○○犯罪事實之判斷依
據，復未說明乙○○在警詢時之陳述，依何規定可採為共犯甲○
○犯罪證據之理由，即遽行判決，自有未合。(二)、有罪之判決書
，其認定之事實及所載之理由必須互相適合，否則即屬理由矛盾
，其判決當然為違背法令。原判決事實認定，上訴人等於「九十
一年十一月五日」某時許，由甲○○駕駛八Ｌ－五五○五號自用
小客車，搭載乙○○至彰化縣員林鎮第三公墓，發掘墳墓盜取殮
物，嗣上訴人等於「九十一年十一月八日」凌晨一時許，駕車行
經南投縣草屯鎮○○路與碧興路口，為警攔檢查獲等情。係以乙
○○於警詢時供述：「為警查獲前約一個月前，被告甲○○邀伊
一同盜墓，……」（見原判決第七頁第六行）採為證據。如果無
訛，則上訴人等犯罪之時間，似為九十一年十一月八日被查獲之
前約一個月，即「九十一年十月八日」前後，而與其事實所認定
之「九十一年十一月五日」不相適合，自有理由矛盾之違誤。(三)
、有罪判決所認定之事實，與所採用之證據，不相適合時，即屬
證據上理由矛盾，其判決當然為違背法令。原判決以：證人即金
永益銀樓負責人葉松盛於警詢時已證述，甲○○曾於九十一年四
月、五月及九月間，大約有四、五次，持女子金飾、手環及男子
戒指等物至該處典當，合計約新台幣五萬元等語。嗣於審判中雖
改稱，金飾非甲○○拿來，是案外人林坤彬拿來典當云云，而與
警詢時所為陳述不符。惟依刑事訴訟法施行法第七條之三規定，
其於警詢時之證述非無證據能力。又依卷附金飾買入登記簿影本
記載，確有林坤彬出售金飾之紀錄，而林坤彬係甲○○之友人，
甲○○且曾陪同林坤彬前往該銀樓，因認係由林坤彬出售金飾等
情（見原判決第六頁第十一行至第七頁第五行）。然而原判決認
定，上訴人等係於「九十一年十一月五日」至彰化縣員林鎮第三
公墓，發掘墳墓而盜取亡者謝魏招治之殮物，則葉松盛證述，甲
○○於「九十一年四月、五月及九月間」，大約有四、五次，持
女子金飾、手環及男子戒指等物至該處典當之證據，如何證明上
訴人等於「九十一年十一月五日」有盜取殮物之犯罪行為？又依
卷附金飾買入登記簿影本記載，林坤彬係於九十一年九月四日、
七日、十九日有賣出金飾之事實（見他字第二一二二號卷第五十
一頁、第五十二頁；第一審卷第一一六頁、第一一七頁），則「
九十一年九月間」有買賣金飾之證據，如何證明上訴人等於「九
十一年十一月五日」有盜取殮物之犯罪行為？原判決俱未說明，
即逕以上開證據採為上訴人等於「九十一年十一月五日」盜取殮
物之犯罪證據，亦嫌速斷，並有證據上之理由矛盾。以上或為上
訴意旨指摘所及，或為本院得依職權調查之事項，應認原判決關
於上訴人等部分，有撤銷發回更審之原因。原判決說明不另為無
罪諭知部分，基於審判不可分原則，併予發回。另中華民國九十
六年罪犯減刑條例，業於九十六年七月十六日施行，案經發回，
併應注意及之。
據上論結，應依刑事訴訟法第三百九十七條、第四百零一條，判
決如主文。
中　　華　　民　　國　九十六　年　　八　　月　　二　　日
                      最高法院刑事第十庭
                          審判長法官  謝　俊　雄
                                法官  陳　世　雄
                                法官  魏　新　和
                                法官  吳　信　銘
                                法官  徐　文　亮
      本件正本證明與原本無異
                                      書  記  官
中　　華　　民　　國　九十六　年　　八　　月　　六　　日
                                                  Ａ
